【裁判字號】    92,訴,83
【裁判日期】    920320
【裁判案由】    妨害投票等
【裁判全文】
臺灣雲林地方法院刑事判決                           九十二年度訴字第八三號
    公 訴 人  臺灣雲林地方法院檢察署檢察官
    被    告  庚○○  男四十七.
              己○○  男四十三.
              乙○○  女四十一.
              甲○○  男三十六.
              丙○○  男四十歲.
              戊○○  女三十九.
              丁○○  女三十六.
右列被告等因妨害投票案件，經檢察官聲請簡易判決處刑（九十一年度選偵字第四六
號、九十一年度選偵字第五八號），本院北港簡易庭認不宜以簡易判決處刑，簽移本
院刑事普通庭依通常程序審理，本院判決如左：
    主  文
庚○○、己○○、乙○○、甲○○、丙○○、戊○○、丁○○均無罪。
    理  由
一、公訴意旨略以：被告庚○○（為民國九十一年雲林縣水林鄉塭底村村長候選人）
    、己○○、乙○○三人；及被告丙○○、戊○○、丁○○、甲○○四人，分別共
    同基於妨害投票之犯意聯絡，以虛報遷入住戶方式，由己○○於民國（下同）九
    十一年一月三十日持伊與乙○○之原戶籍等資料，及丁○○於九十一年一月十七
    日持伊與甲○○、丙○○、戊○○之原戶籍等資料，以違反戶籍法之規定之非法
    方法，分別向雲林縣水林鄉戶政事務所申報遷入雲林縣水林鄉塭底村十一鄰二十
    號、雲林縣水林鄉塭底村一鄰十一號等處，致雲林縣水林鄉戶政事務所不察，將
    上開虛報遷入上開地址而未實際居住於各該處之己○○、乙○○、丙○○、戊○○、丁○○、甲○○（下稱己○○等六人）登載於公務上所掌管「戶籍登記簿冊
    」之公文書；嗣於九十一年六月五日（即選舉日前），經臺灣雲林地方法院檢察
    署檢察官指揮雲林縣警察局北港分局查獲，己○○等六人即再辦理戶籍遷回彼等
    之原址，而未行使雲林縣水林鄉塭底村村長之投票權，即未使雲林縣水林鄉塭底
    村村長之投票發生不正確之結果，因認被告庚○○、己○○、乙○○等三人及被
    告甲○○、丙○○、丁○○、戊○○等四人分別共同涉有刑法第一百四十六條第
    二項、第一項之妨害投票未遂罪嫌及同法第二百十四條使公務員登載不實罪嫌等
    語。
二、訊據被告庚○○、己○○、乙○○、甲○○、丙○○、戊○○、丁○○等人均坦
    承右揭時地因選舉村長而遷移戶籍，且於選舉日前又遷回原址，而被告己○○等
    六人均未行使前揭塭底村該次村長選舉之投票權，然均辯稱：既未行使該村該次
    之村長選舉之投票權，當不至於構成犯罪等語。公訴人以被告等人並未實際居住
    於遷移處，而於投票日前四月集體遷入，因認被告等人所辯非可採信而執為起訴
    論據，固非無見。惟按：
(一)刑法第一百四十六條之妨害投票結果正確罪，必須行為人主觀上具備妨害投票正
    確結果之故意，而以詐術或其他非法之方法，使投票發生不正確之結果或變造投
    票之結果行為，始足以構成本罪。至所謂「使投票發生不正確之結果」，乃指行
    為人使投票所得之結果，與真實之結果不相符合之意，亦即指因行為人之妨害投
    票行為而導致投票結果為不正確之「票數」而言，此與以該選舉區內有選舉權人
    數及投票人數為比例之投票率，或以投票人數及各候選人得票數為比例之得票率
    無關，亦不以使落選者當選或使當選者落選為必要。即因行為人之妨害投票行為
    使各候選人所得「票數」發生不正確者，始構成上開之妨害投票結果正確罪。故
    有選舉權人即有投票權人（含虛報遷入戶籍取得投票權之人）於投票日未參與投
    票時，即無從影響各候選人之得票數，應無由導致投票結果有不正確「票數」之
    情形發生。是上開妨害投票結果正確罪之既、未遂區分，應以行為人已否使投票
    票數發生不正確結果為斷。依公職人員選舉罷免法第十五條第一項規定，有選舉
    權人在各該選舉區繼續居住四個月以上者，為公職人員選舉各該選舉區之選舉人
    ，依其文義解釋，係以有選舉權人在各該選舉區繼續居住滿四個月以上，為取得
    各該選舉區選舉人資格之要件；則遷入戶籍時僅屬取得各該選舉區選舉人資格之
    準備動作，尚非得視為已著手於妨害投票結果正確罪犯罪構成要件行為之實行；
    而遷入戶籍者，縱已取得投票權，但於投票日並未實行投票，則根本無從使投票
    發生正確與否之可能，尚無所謂既、未遂之問題，應不屬於已達著手程度。被告
    己○○等六人雖虛偽遷入戶籍，並已具有投票權，惟其於投票日皆未前往投票，
    即屬尚未著手於妨害投票罪犯罪構成要件之行為，其行為僅止於該罪之預備階段
    而已，而該罪又無處罰預備犯之明文，故被告己○○等六人於選舉當天既未克前
    往投票，應認不發生使當選者或落選者所得票數發生不正確之情形，故應為有利
    於被告庚○○、己○○、乙○○、丙○○、戊○○、甲○○、丁○○等七人之認
    定。公訴意旨指稱：虛報遷入縱未去投票，亦足發生投票率及得票率不正確之結
    果，或認仍應構成未遂犯云云，即有所誤會。
(二)再者刑法第二百十四條所謂使公務員登載不實事項於公文書罪，須一經他人聲明
    或申報，公務員即有登載之義務，並依其所為之聲明或申報予以登載，而其登載
    之內容又屬不實之事項者，始足構成。若其所為聲明或申報，公務員尚須為實質
    之審查，以判斷其真實與否，始得為一定之記載者，即非本罪所稱之使公務員登
    載不實。戶籍法第二十五條、五十四條、五十六條規定：戶籍登記事項自始不存
    在或自始無效時，應為撤銷之登記，故意為不實之申請者，由戶政事務所處罰之
    ；次依同法第四十七條第三、四、五項、同法施行細則第十三條第一項第九款、
    第二項、第十五條之規定，戶籍遷徙登記之申請，應於事件發生或確定後三十日
    內為之，申請人應於申請時提出證明遷徙事實之文件，由戶政機關查驗核實後為
    之。足徵戶籍法所謂之遷出及遷入登記，並非僅指戶籍上之異動而已，實應包括
    居住處所遷移之事實行為在內，故如僅將戶籍遷出或遷入，而實際居所未隨之遷
    移，本質上即屬不實，行政機關除可依上開規定科以行政罰鍰外，並得以其實際
    上無遷移之事實，而逕行撤銷其遷入登記。綜合上開規定意旨觀之，戶籍（遷徙
    ）之登記，該管公務員對於申請人有無遷徙之事實顯有查核之義務，申請人縱為
    不實之戶籍遷入，應無刑法第二百十四條之適用。起訴書見未及此，認被告等七
    人共同虛偽申請遷入戶籍之行為，另成立刑法第二百十四條之罪，自有誤會。
三、綜上所述，縱認本件被告己○○等六人並無居住於遷徙地之事實，係為選舉關係
    而刻意辦理遷入戶籍，然因人民辦理遷移戶籍登記時，該管公務員對於申請人有
    無遷徙之事實有查核之義務；又被告己○○等六人既未於選舉日至上開塭底村行
    使村長選舉之選舉權，自無影響選舉之結果，均非可以刑法第一百四十六條之妨
    害投票罪、第二百十四條使公務員登載不實罪相繩，此外復查無其他積極證據足
    資證明被告庚○○、己○○、乙○○、丙○○、戊○○、丁○○、甲○○等七人
    有何妨害投票之犯行，自應為無罪之諭知。
據上論斷，應依刑事訴訟法第四百五十二條、第三百零一條第一項，判決如主文。
本案經檢察官辛○○到庭執行職務。
中      華      民      國      九十二      年    三    月    二十    日
                                        臺灣雲林地方法院刑事第二庭
                                            法  官  陳  婉  玉
右正本證明與原本無異。
如不服本判決，應於判決送達後十日內向本院提出上訴狀( 應附繕本 )。
                                            書記官  林  秀娟
中      華      民      國      九十二      年    三    月    二十    日


司法院資訊處製作；財團法人民間司法改革基金會備份。
